臺灣高等法院刑事判決　　　　　　　　　　　　　　九十年度上易字第三九一一號
　　上　訴　人　臺灣基隆地方法院檢察署檢察官
　　上　訴　人
　　即　被　告　丙○○
　　　　　　　　乙○○
右上訴人因被告詐欺案件，不服臺灣基隆地方法院九十年度易字第一八六號，中華民
國九十年九月十四日第一審判決（起訴案號：臺灣基隆地方法院檢察署九十年度偵續
一字第一號）提起上訴，本院判決如左：
    主  文
原判決撤銷。
丙○○共同意圖為自己不法之所有，以詐術使人將本人之物交付，處有期徒刑壹年貳
月。
乙○○共同意圖為自己不法之所有，以詐術使人將本人之物交付，累犯，處有期徒刑
壹年陸月。
    事  實
一、丙○○曾於民國八十四年間，因違反野生動物保育法等案件，經臺灣嘉義地方法
    院判處應執行刑有期徒刑十月，緩刑三年確定。乙○○曾於八十五年間，因竊盜
    案件，經臺灣基隆地方法院判處有期徒刑六月確定，於八十六年四月六日因縮刑
    期滿執行完畢，又於八十六年間因違反麻醉藥品管理條例等案件，經臺灣基隆地
    方法院判處有期徒刑六月，拘役二十日，於八十七年一月二十日易科罰金執行完
    畢；不知悔悟。緣甲○○之長子周棟於八十七年五月二十七日，在基隆市○○○
    路，因車禍事故去世，肇事者即大貨車司機陳德宏經臺灣基隆地方法院八十七年
    度交訴字第三０號以業務過失致死罪而判處有期徒刑二年六月，惟甲○○認為陳
    德宏以大貨車後輪輾壓周棟，係故意殺人，僅因檢警處理過程不當，致使陳德宏
    得以逃避殺人之罪責，為此耿耿於懷。丙○○、乙○○得悉上情後，竟基於犯意
    之聯絡，意圖為自己不法之所有，利用甲○○因喪子之痛，急欲另查明上開車禍
    事故「真相」之心態，以共同詐取錢財，於八十七年六月十一日先由丙○○向甲○○佯稱其以往混過幫派與陳德宏認識，並介紹乙○○與甲○○認識，定可套出
    其子死亡真相，並代為討回公道，並於丙○○緩刑期間內之八十七年十一月十三
    日，由丙○○向甲○○表示：乙○○已帶「竹聯邦」兄弟二人自南部北上，需要
    生活費云云，使甲○○信以為真而陷於錯誤，依約提款新台幣（下同）十八萬元
    ，於八十七年十一月十五日上午十時許，攜至基隆市○○區○○路六十四巷五十
    五弄十一號丙○○之住處，交付丙○○、乙○○，由丙○○當場點清收執。又同
    年十二月二十六日，丙○○來電請求甲○○先行借款六十萬元，待其查明該案真
    相後，以之抵銷原先約定之辦事費六十萬元，並請甲○○將錢交付乙○○，甲○○不疑有他，於同年月三十一日中午十二時許，在其基隆市○○路一０二號四樓
    之一之住處，依約將現金六十萬元交付乙○○。嗣八十八年一月七日丙○○自大
    陸回台後，卻否認收到六十萬元，並虛應與甲○○前往基隆市○○區○○路七五
    之一號乙○○之住處找人，因乙○○始終避不見面，甲○○始知受騙。
二、案經被害人甲○○訴由基隆市警察局第二分局報請臺灣基隆地方法院檢察署檢察
    官偵查起訴。
    理  由
一、認定犯罪事實所憑之證據及理由：
    (一)右揭事實業據告訴人甲○○指訴綦詳（見四九四七號偵查卷一八十八年九月二
      十二日訊問筆錄、三九號偵查卷第二十八頁背面、二十九、三十九頁、偵續一
      偵查卷第三十四頁背面、三十五頁、本院卷第七十三至八十五頁）。
    (二)關於十八萬元部分：
      1.被告丙○○於偵查中承認：其親見告訴人甲○○拿出十八萬元交付與被告乙○○，包括支票調現之三萬元（見四九四七號偵查卷二第三十八頁、第三九
        號偵查卷第二十九頁、第三十五頁背面），於本院雖更異稱：其有親見甲○○交付一包以報紙包的東西交付乙○○，乙○○有取走等語（見本院卷第六
        十三、八十二頁）；被告乙○○亦坦認有支票調現三萬元之情事（見三九號
        偵查卷第三十五頁背面、三十八頁背面、三十九頁、本院卷第八十四頁）。
        前後供述判之告訴人指訴之十八萬元已非無稽。
      2.徵之被告丙○○於偵查中承認告訴人要其調查其子車禍之事（見三九號偵查
        卷第三十六頁反面），於本院調查中亦自承：伊有介紹乙○○與告訴人認識
        ，介紹之目的是要乙○○去幫告訴人解決她所提兒子之事，因乙○○交友廣
        闊等語（見本院卷第八十一頁）；綜上勾稽，告訴人指訴被告丙○○、乙○○收受十八萬元，實已灼然。
    (三)關於六十萬元部分：
      1.被告丙○○承認告訴人於八十七年十二月三十一日上午曾來電詢問伊是否可
    交付六十萬與乙○○等語，並於偵查中供稱其陪同告訴人去乙○○家兩三次
        找人要錢（見四九四七號偵查卷一八十八年十月十三日訊問筆錄、卷二第三
        十七頁、三九號偵查卷第三十六頁、原審卷第九十一頁、本院卷第八十二、
        一００頁）等語，均核與告訴人指訴之情節相符。
      2.再依被告丙○○自承內容屬實之卷附錄音帶譯文（見四九四七號偵查卷二第
        二十八至三十三頁、第三十七頁背面）觀之，顯然是在告訴人交付六十萬元
        惟被告丙○○否認收到款項以後之對話，是以被告丙○○乃於對話中表明其
        已請被告乙○○出面解決，一定會叫被告乙○○把錢拿出來等語。準此，告
        訴人指稱其以電話向被告丙○○查證後，才將六十萬元交給被告乙○○等情
        ，尚非虛妄。
    (四)被告二人經檢察官送請法務部調查局進行測謊鑑識結果：
      1.被告丙○○對其所稱：(1)乙○○未取得系爭六十萬元；(2)乙○○未交付其系
        爭之金錢等情，均呈情緒波動反應，應係說謊。
      2.被告乙○○對其所稱：(1)甲○○未給其六十萬元；(2)其未將甲○○所給六十
        萬元交付丙○○等情，均呈情緒波動反應，應係說謊等情，有法務部調查局
  八十九年二月二十二日（89）陸（三）字第八九０一六四八三號，八十九年
        四月二十六日（89）陸（三）字第八九一二九四一四號鑑定通知書二紙附卷
        足憑（見四九四七號偵查卷二第四十六、四十八頁）。按測謊鑑定，係依一
        般人在說謊時，會產生遲疑、緊張、恐懼、不安等心裡波動現象，以科學方
        法，由鑑定人利用測謊儀器，將受測者之上開情緒波動反應情形加以記錄，
        用以判別受測者之供述是否真實。故測謊鑑定，倘鑑定人具備專業之知識技
        能，復事先獲得受測者之同意，所測試之問題及其方法又具專業可靠性時，
        該測謊結果，如就否認犯罪有不實之情緒波動反應，雖不能採為有罪判決之
        唯一證據，但非無證據能力，仍得供裁判之佐證（最高法院八十八年度台上
        字第五０三八號判決參照）。本件被告二人依測謊內容反證之，足徵被告乙○○已自告訴人處取得六十萬元，並已將之交付被告丙○○無疑。
    (五)另有告訴人甲○○領款之基隆市農會存摺資料附卷佐證（見四九四七號偵查卷
      二第二十五至二十七頁）。
二、對被告辯解之判斷：
    (一)被告丙○○、乙○○二人均矢口否認詐欺之犯行，被告丙○○辯稱：其不過介
      紹乙○○與告訴人認識，至於乙○○是否有查明車禍事故真相與伊無涉，其既
      未收到告訴人之十八萬元，亦未轉交乙○○，更未自行或委託乙○○向告訴人
      取款六十萬元，且若有其事何以甲○○未取據為證；被告乙○○辯以：其僅因
      丙○○之介紹與甲○○見面二次，且屬點頭之交，並無交情可言，伊不知告訴
      人要丙○○或伊查明其子亡故真相之事，並未收受十八萬元或六十萬元云云。
    (二)惟查：
      1.告訴人因欲查明其子亡故事件而交付被告丙○○十八萬元及乙○○六十萬元
        之事證，業經論述如前，所辯未收受一節，核與事實不符，自非可採。
      2.被告丙○○雖稱僅告知甲○○如乙○○有將事情（指如有幫上其子之事）辦
        妥，即可交付六十萬元款項與乙○○，惟其並不知乙○○事情是否辦妥，其
        為介紹人而已等語（見本院卷第八十二頁），矧依被告乙○○所辯其只和告
        訴人見過二次面，彼此並不熟稔，毫無交情（見偵查卷第十二頁背面、本院
        卷第八十五頁），參以告訴人為代書之智識，於是時顯知被告乙○○尚未查
        明任何其所需之真相事證可憑付款，因而向被告丙○○求證，倘非被告魏得
        和於電話中指示保證，告訴人焉肯將六十萬元交付不識且屬幫派分子之被告
        乙○○，足徵被告丙○○所辯與伊無涉，並不知情一節洵不足採。
      3.告訴人甲○○因遭喪子之慟，復疑肇事者應負殺人罪責，除訴諸司法途徑外
        ，另擬以私下管道查明，被告丙○○等見機可趁偽以可由幫派兄弟介入查明
        致告訴人誤信其言，且所交付之款項又係所謂道上之「辦事費」，衡情，未
        依一般交易取據，難認有何違常情之處，綜上所述，被告二人所辯各節，避
        重就輕之詞，自不足信憑，其等犯行均堪認定。
三、論罪科刑之理由及對原判決之審查：
    (一)核被告二人所為，均係犯刑法第三百三十九條第一項之詐欺取財罪。渠等間有
      犯意之聯絡及行為之分擔，均為共同正犯。彼等二次取財之行為，應係基於同
      一詐欺犯意行為下之結果，仍為單純一罪。被告乙○○有如事實欄所載之犯罪
      科刑及徒刑執行之情形，有臺灣高等法院檢察署刑案紀錄簡覆表在卷可按，其
      受有期徒刑執行完畢後，五年以內再犯本件有期徒刑以上之罪，為累犯，應依
      法加重其刑。
    (二)撤銷原判決之理由：
      原判決以被告二人所犯詐欺罪，罪證明確，據以論罪科刑，固非無見，但惟仍
  有下列理由應予撤銷：
      1.本件告訴人雖先後有二次交款行為，惟均屬被告等偽以替告訴人查明其子亡
        故真相之一詐欺犯意範疇內之結果，且質之告訴人亦坦認二筆款項原即約定
        係交付查明真相之分次款項（見四九四七號偵查卷一八十八年九月二十二日
        訊問筆錄），是以僅為單純詐欺一罪，非屬連續犯之行為，原審認定為連續
        犯，並依法加重其刑，自有違誤。
     2.被告乙○○犯有如事實欄所載違反麻醉藥品管理條例等之犯罪科刑及執行之
       情形，於執行完畢五年內再犯本罪，依法係屬累犯，已論述如前，原審認此
       部份之科刑非屬累犯，亦有未當。
     3.檢察官以被告二人趁告訴人喪子而詐財，行徑惡劣，認原審量刑仍屬過輕為
       由，指摘原判決不當，暨被告二人上訴仍執前詞否認有詐欺犯行，提起上訴
       ，雖均非可取，但原判決既有可議之處，仍應由本院撤銷改判。
    (三)爰審酌被告二人趁告訴人喪子之慟而詐財，惡性非輕，復未償還款項及被告犯
      罪之動機、目的、犯罪所生之危害、犯罪後之態度等一切情狀後，分別量處如
      主文第二項所示之刑示懲。
四、適用之法律
    (一)刑事訴訟法第三百六十九條第一項前段、第三百六十四條、第二百九十九條第
      一項前段。
    (二)刑法第二十八條、第三百三十九條第一項、第四十七條，罰金罰鍰提高標準條
      例第一條前段。
本案經檢察官劉永清到庭執行職務。
中      華      民      國    九十一    年      一      月     十六     日
                              臺灣高等法院刑事第二十庭
                                  審判長法  官  葉  麗  霞
                                        法  官  范  清  銘
                                        法  官  段  景  榕
右正本證明與原本無異。
不得上訴。
                                        書記官  黃  嬿  婉
中      華      民      國    九十一    年      一      月     十六     日
附錄：本案論罪科刑法條全文
刑法第三百三十九條意圖為自己或第三人不法之所有，以詐術使人將本人或第三人之
物交付者，處五年以下有期徒刑、拘役或科或併科一千元以下罰金。
以前項方法得財產上不法之利益或使第三人得之者，亦同。
前二項之未遂犯罰之。
